---
title: "Visualización de tablas"
date: "2025-11-03"
lang: es
website:
  comments:
    giscus:
      repo: cursos-metodos-facso/correlacional
---

# Objetivo de la práctica

El objetivo de esta guía práctica es aprender cómo generar y reportar tablas.

## Recursos de la práctica

En esta práctica trabajaremos con un subconjunto de datos previamente procesados derivados de las encuestas realizadas en diferentes países por el [Latin American Public Opinion Proyect (LAPOP)](https://www.vanderbilt.edu/lapop/) en su ola del 2018. Para este ejercicio, obtendremos directamente esta base desde internet. No obstante, también tienes la opción de acceder a la misma información a través del siguiente enlace: [{{< fa table >}} `LAPOP 2018`](https://github.com/cursos-metodos-facso/datos-ejemplos/raw/main/lapop_proc_2018.RData). Desde allí, podrás descargar el archivo que contiene el subconjunto procesado de la base de datos LAPOP 2018.

## Preparación de datos

Comencemos por preparar nuestros datos. Iniciamos cargando las librerías necesarias.

```{r librerias, echo=TRUE, message=FALSE, warning=FALSE, collapse=TRUE}
pacman::p_load(tidyverse, # Manipulacion datos
               sjmisc, # Descriptivos
               knitr, # Render y tablas
               kableExtra, # Formateo tablas
               summarytools, # Tablas
               sjPlot, # Tablas y gráficos
               stargazer, # Tablas
               janitor, # Tablas y formateo
               crosstable, # Tablas
               table1 # Tablas
               ) 

options(scipen = 999) # para desactivar notacion cientifica
rm(list = ls()) # para limpiar el entorno de trabajo
```

Cargamos los datos desde internet.

```{r datos, echo=TRUE, message=FALSE, warning=FALSE}

load(url("https://github.com/cursos-metodos-facso/datos-ejemplos/raw/main/lapop_proc_2018.RData")) #Cargar base de datos

# Un pequeño procesamiento para algunas variables que usaremos más adelante
lapop <- lapop %>% mutate(across(c("gini", "gdp"), ~ as.numeric(.))) 

```

A continuación, exploramos la base de datos **lapop**.

```{r exploracion, echo=TRUE, message=FALSE, warning=FALSE}

names(lapop) # Nombre de columnas
dim(lapop) # Dimensiones

```
Contamos con 39 variables (columnas) y 23.386 observaciones (filas).

# Tablas con Kable

La mejor forma de generar tablas es con la función `kable()` del paquete `knitr` y las distintas funciones de formateo que ofrece el paquete `kableExtra`. Esto se debe a que `kable()` y las funciones de `kableExtra` aplican estilo y formato a un objeto de R (generalmente un `data.frame`). Esto quiere decir que para hacer una tabla debemos:

1. Procesar nuestros datos de manera que generemos un objeto tipo `data.frame` (u otros similares) con la información requerida. Esto lo hacemos a través de `dplyr` o algún otro paquete dedicado al manejo de datos.

2. Aplicar el estilo y el formateo que queramos para ese objeto. Esto lo hacemos a través de `kableExtra` (hay otras opciones, por ejemplo [`flextable`](https://ardata-fr.github.io/flextable-book/)).

Ejemplifiquemos con nuestros datos.

Primero, generaremos un objeto llamado `tab1` que usaremos como contenido de la tabla. Este objeto tendrá la distribución de `it1` (confianza interpersonal) por país, es decir, es una tabla bivariada.

```{r, echo=TRUE, message=FALSE, warning=FALSE}

tab1 <- lapop %>%
  group_by(pais, it1) %>% # agrupamos por pais y variable
  summarise(n = n()) %>% # contamos por categ de respuesta
  mutate(prop = round((n / sum(n)) * 100, 2)) %>% # porcentaje
  na.omit() %>% # borramos NA
  pivot_wider(id_cols = pais, names_from = it1, values_from = prop) # convertimos a formato ancho

tab1
```

**Creemos nuestra tabla**. Usemos primero la función `kable()` directamente:

```{r, echo=TRUE, warning=FALSE, message=FALSE}
tab1 %>% kable()
```

Ahora tenemos una tabla, pero es muy simple y poco presentable. Especifiquemos opciones de formato:

- `format`: para especificar formato de la tabla (html, markdown, latex)
- `aling`: para especificar alineacion de las celdas ('r'=derecha, 'c'=centro, 'l'=izquierda),
- `col.names`: para nombres de columnas visibles en la tabla, se ingresan como un vector `c()`

```{r, echo=TRUE, warning=FALSE, message=FALSE}
tab1 %>% 
  kable(
    format = "markdown",
    align = "c",
    col.names = c("País", "Nada confiable", "Poco confiable", "Algo confiable", "Muy confiable"))
```

Ahora agregemos otros elementos importantes, como el título, estilo y fuente a la tabla:

- `caption`: para dar titulo de la tabla
- `kable_classic()`: para dar estilo
- `add_footnote()`: para agregar fuente o pie a la tabla

```{r, echo=TRUE, warning=FALSE, message=FALSE}
tab1 %>% 
  kable(format = "markdown",
        align = "c",
        col.names = c("País", "Nada confiable", "Poco confiable", "Algo confiable", "Muy confiable"),
        caption = "Tabla 1. Confianza interpersonal según país") %>% 
  kableExtra::kable_classic() %>% 
  kableExtra::add_footnote(label = "Fuente: Elaboración propia en base a LAPOP 2018.")
```

¿Muy grande? También podemos ajustar el ancho que ocupa la tabla, el tamaño de la letra y la posición:

- `full_width`: para indicar si la tabla cubre todo el ancho o no (`TRUE`/`FALSE`) 
- `position`: para indicar posición de la tabla en el documento
- `font_size`: para indicar tamaño de la letra

```{r, echo=TRUE, warning=FALSE, message=FALSE}
tabla1 <- tab1 %>% 
  kable(format = "markdown",
                    align = "c",
                    col.names = c("País", "Nada confiable", "Poco confiable", "Algo confiable", "Muy confiable"),
                    caption = "Tabla 1. Confianza interpersonal según país") %>% 
  kableExtra::kable_classic(full_width = FALSE, position = "center", font_size = 14) %>% 
  kableExtra::add_footnote(label = "Fuente: Elaboración propia en base a LAPOP 2018.")

tabla1
```

En este caso, nuestro ejemplo fue para hacer una tabla bivariada con dos variables categóricas. Sin embargo, podríamos hacer lo mismo para una variable continua y crear una tabla bivariada con los principales estadisticos descriptivos.

Creemos el objeto `tab2`, el cual serán los estadísticos descriptivos de la variable `edad` por país en nuestra base de datos.


 ```{r, echo=TRUE, warning=FALSE, message=FALSE}
 tab2 <- lapop %>% 
    group_by(pais) %>% 
    summarise(
        n = n(), # Tamaño muestral
        min = min(edad, na.rm = T), # Mínimo
        max = max(edad, na.rm = T), # Máximo
        media = round(mean(edad, na.rm = T), 2), # Media redondeada a 2 digitos
        sd = round(sd(edad, na.rm = T), 2), # Desviación estándar redondeada a 2 digitos
        mediana = median(edad, na.rm = T), # Mediana
        cv = round((media/sd)*100, 2) # Coeficiente de variación redondeado a 2 digi
        )
 ```

Y ahora apliquemos el formato con `kable()` y las funcionalidades del paquete de `kableExtra`:

```{r, echo=TRUE, warning=FALSE, message=FALSE}
tabla2 <- tab2 %>% 
  kable(format = "markdown",
                    align = "c",
                    col.names = c("País", "Tamaño muestral", "Mínimo", "Máximo", "Media", "Desv. estándar", "Mediana", "Coef. variación"),
                    caption = "Tabla 2. Edad según país") %>% 
  kableExtra::kable_classic(full_width = FALSE, position = "center", font_size = 14) %>% 
  kableExtra::add_footnote(label = "Fuente: Elaboración propia en base a LAPOP 2018.")

tabla2
```

Para ver todas las funcionalidades y estilos que se pueden generar con `kableExtra`, ver [aquí](https://cran.r-project.org/web/packages/kableExtra/vignettes/awesome_table_in_html.html).

# Tablas con otros paquetes

Si bien la combinación de crear nuestra tabla (probablemente con `dplyr`) y formatear con `kableExtra` es la mejor forma para reportar tablas, existen otras funciones. Las funciones varían de acuerdo a qué es lo que se quiere reportar, es decir, si es una variable categorica o númerica y si es el reporte debe ser univariado o bivariado. De todos modos, solo algunas funciones tienen una salida directa en HTML (pensando en que se utilizarán en Quarto), por lo que algunas veces solo nos ahorraremos el procesamiento, el formateo deberemos hacerlo igual.

La principal virtud de estas funciones es que nos ahorra hacer el procesamiento de la tabla. Sin embargo, el desafío es que debemos saber bien qué es lo que queremos reportar para utilizar la función adecuada.

A continuación, presentaremos algunas de las funcionas más conocidas, dividiendo si son para tablas univariadas o bivariadas.

Vamos a crear una versión recortada de **lapop** para ejemplifcar cada función:

```{r}
# Creemos una version de lapop solo con algunas variables como ejemplo
data_example <- lapop %>% 
  select(pais, it1, edad, sexo, gini, gdp)

```

## Funciones para tablas univariadas

Estas tablas suelen incluir estadísticas descriptivas de una sola variable como medias, medianas, desviaciones estándar, entre otras.

### [`summarytools`](https://cran.r-project.org/web/packages/summarytools/vignettes/introduction.html):

- `summarytools::dfSummary():` Genera un resumen univariado completo de cada variable en el dataset, con estadísticas, frecuencia de valores y gráficos.

```{r message=FALSE, warning=FALSE}
summarytools::dfSummary(data_example) %>% 
  summarytools::view(method = "render") 
```

- `summarytools::descr():` Proporciona estadísticas descriptivas para variables numéricas.

```{r message=FALSE, warning=FALSE, error=FALSE}
summarytools::descr(data_example$edad) %>%
  summarytools::view(method = "render")
```

### [`stargazer`](https://cran.r-project.org/web/packages/stargazer/vignettes/stargazer.pdf):

- `stargazer::stargazer()`: Para reportar estadísticas descriptivas.

```{r message=FALSE, warning=FALSE, results='asis', eval=FALSE}
stargazer(as.data.frame(data_example), type = "text", summary.stat = c("mean", "sd", "min", "max"))
```

```{r message=FALSE, warning=FALSE, results='asis', echo=FALSE}
stargazer(as.data.frame(data_example), type = "html", summary.stat = c("mean", "sd", "min", "max"))
```

### [`psych`](https://personality-project.org/r/html/describe.html):

- `psych::describe()`: Calcula estadísticas descriptivas adicionales, como curtosis y asimetría.

```{r message=FALSE, warning=FALSE}
psych::describe(data_example) %>%
  kable() %>%
  kable_styling(full_width = TRUE)
```

### [`sjmisc`](https://strengejacke.github.io/sjmisc/articles/exploringdatasets.html):

- `sjmisc::frq()`: Para tablas de frecuencias detalladas de variables categóricas. Incluye labels.

```{r message=FALSE, warning=FALSE}
sjmisc::frq(data_example$it1) %>%
  kable() 
```

### [`table1`](https://cran.r-project.org/web/packages/table1/vignettes/table1-examples.html):

- `table1::table1()`: Permite ver tanto variables categoricas como numericas en la misma tabla de manera estética

```{r message=FALSE, warning=FALSE}
table1::table1(~ factor(sexo) + edad + gini + gdp, data = data_example)
```

## Funciones para tablas bivariadas

Las tablas bivariadas permiten explorar relaciones entre pares de variables, útiles para comparar medias o analizar frecuencias conjuntas en tablas de contingencia.

### [`sjPlot`:](https://strengejacke.github.io/sjPlot/articles/table_css.html)

-  `sjPlot::tab_xtab()`: Produce tablas cruzadas de frecuencias y porcentajes, y es útil para comparar variables categóricas entre grupos.

```{r message=FALSE, warning=FALSE}
sjPlot::tab_xtab(data_example$pais, data_example$it1, show.row.prc = TRUE)
```

### [`summarytools`](https://cran.r-project.org/web/packages/summarytools/vignettes/introduction.html):

- `summarytools::ctable()`: Para tablas de contingencia que incluyen porcentajes y frecuencias, con opciones de personalización.

```{r message=FALSE, warning=FALSE, eval=FALSE}
summarytools::ctable(data_example$pais, data_example$sexo) %>% 
  summarytools::view(method = "viewer")
```

```{r message=FALSE, warning=FALSE, echo=FALSE}
summarytools::ctable(data_example$pais, data_example$sexo) %>% 
  summarytools::view(method = "render")
```

### [`crosstable`](https://cran.r-project.org/web/packages/crosstable/vignettes/crosstable.html):

- `crosstable::crosstable()`: También produce tablas de continencia con opciones de personalización.

```{r message=FALSE, warning=FALSE}
crosstable::crosstable(data_example, pais, by = sexo, margin=c("row", "col"), total = "both") %>% 
  kable() %>%
  kable_styling(full_width = TRUE)
```

### [`table1`](https://cran.r-project.org/web/packages/table1/vignettes/table1-examples.html):

- `table1::table1()`: También se puede utilizar agrupando las variables (numericas o categoricas) por alguna variable categórica. 

```{r message=FALSE, warning=FALSE}
table1::table1(~ factor(sexo) + edad + gini + gdp | pais, data = data_example)
```

### [`dplyr`](https://cran.r-project.org/web/packages/dplyr/vignettes/dplyr.html) y [`janitor`](https://cran.r-project.org/web/packages/janitor/vignettes/janitor.html):

- dplyr + `janitor::tabyl()`: Puedes hacer resúmenes bivariados personalizados con count() o group_by(), y tabyl() genera tablas de contingencia de frecuencias para un vistazo rápido.

```{r}
data_example %>%
  janitor::tabyl(pais, it1) %>% # Esto reemplaza el procesamiento, buena alternativa
  kable() %>%
  kable_styling(full_width = TRUE)
```

# Resumen

Hoy aprendimos a generar y presentar tablas . En detalle, aprendímos:

1.  Generación y presentación de tablas en Quarto a través de `kable()` y `kableExtra`
2.  Otras opciones de tablas rapidas para distintos tipos de análisis

# Ejercicio autónomo

El objetivo de este ejercicio es que generes al menos dos tablas utilizando la base lapop trabajada en la práctica, aplicando lo aprendido sobre procesamiento de datos y formateo de tablas

## Tabla 1 — Bivariada categórica

  1. Elige un formato de tabla que permita visualizar el cruce entre las variables `prot3` (participación en protestas) y `decile` (deciles de ingreso).
  2. Elabora la tabla con nombres de columnas y filas en español y con formato legible.
  3. Incorporar un título (caption) y una nota de pie de tabla.

```{r}
tab <- lapop %>%
  group_by(decile, prot3) %>% # agrupamos por decile y variable
  summarise(n = n()) %>% # contamos por categ de respuesta
  mutate(prop = round((n / sum(n)) * 100, 2)) %>% # porcentaje
  na.omit() %>% # borramos NA
  pivot_wider(id_cols = decile, names_from = prot3, values_from = prop) # convertimos a formato ancho

tab
```

```{r}
tabla1 <- tab %>% 
  kable(format = "markdown",
                    align = "c",
                    col.names = c("Decil de ingreso", "Sí ha protestado", "No ha protestado"),
                    caption = "Tabla 1. Frecuencia de protesta según decil de ingreso") %>% 
  kableExtra::kable_classic(full_width = FALSE, position = "center", font_size = 14) %>% 
  kableExtra::add_footnote(label = "Fuente: Elaboración propia en base a LAPOP 2018.")

tabla1
```

## Tabla 2 - Bivariada con estadísticos descriptivos

  1. Resume la relación (estadísticos descriptivos) de la variable `b21` (confianza en partidos políticos) y `pais`.
  2. Elige un formato de tabla que permita visualizar el cruce entre las variables `b21` (confianza en partidos políticos) y `pais`.
  3. La tabla debe reportar: n, media, desviación estándar, mínimo, máximo y mediana.
  4. Debe estar formateada visualmente (con kableExtra u otro paquete de tu elección).

  
```{r, echo=TRUE, warning=FALSE, message=FALSE}
tab2 <- lapop %>% 
   group_by(pais) %>% 
   summarise(
       n = n(), # Tamaño muestral
       min = min(b21, na.rm = T), # Mínimo
       max = max(b21, na.rm = T), # Máximo
       media = round(mean(b21, na.rm = T), 2), # Media redondeada a 2 digitos
       sd = round(sd(b21, na.rm = T), 2), # Desviación estándar redondeada a 2 digitos
       mediana = median(b21, na.rm = T), # Mediana
       cv = round((media/sd)*100, 2) # Coeficiente de variación redondeado a 2 digi
       )

tab2
```

  
  ```{r}
  tabla2 <- tab2 %>% 
  kable(format = "markdown",
                    align = "c",
                    col.names = c("País", "Tamaño muestral", "Mínimo", "Máximo", "Media", "Desv. estándar", "Mediana", "Coef. variación"),
                    caption = "Tabla 2. Confianza en partidos políticos según país") %>% 
  kableExtra::kable_classic(full_width = FALSE, position = "center", font_size = 14) %>% 
  kableExtra::add_footnote(label = "Fuente: Elaboración propia en base a LAPOP 2018.")

tabla2
  ```