---
title: "Satisfacción residencial: Impacto del género y los ingresos en la percepción del hogar."
subtitle: "Estadística Correlacional 2024, Carrera de Sociología - Universidad de Chile"
abstract: "El presente estudio analiza la relación entre el nivel de satisfacción residencial y las variables género e ingreso, en el contexto del déficit y desigualdad habitacional en Chile. Utilizando datos cuantitativos y análisis bivariado, el trabajo explora cómo estas estan asociadas a la percepción de satisfacción residencial. Se plantean tres hipótesis: (1) Los individuos que registran mayor ingreso tenderán a percibirse como mayormente satisfechos con el barrio.(2) Existe asociación entre el género y la satisfacción residencial. Y (3) Los hombres registran mayor satisfacción residencial que las mujeres.
El análisis incluyó una escala de satisfacción residencial y consideró tanto la distribución de género (61.4% mujeres) como la variabilidad de ingresos (promedio de $678,843, con alta dispersión). Los resultados evidenciaron correlaciones significativas pero débiles entre ingresos y satisfacción residencial (r=0.1070841), y entre género y satisfacción (p=0.0015583). En particular, los hombres reportaron niveles de satisfacción superiores a los de las mujeres.

Se concluye que, aunque ingresos y género influyen en la satisfacción residencial, su impacto es debil, sugiriendo la necesidad de considerar otros factores como ubicación, acceso a servicios y percepción de seguridad. Las limitaciones incluyen valores atípicos en ingresos y un tamaño de efecto pequeño, lo que abre espacio para investigaciones futuras más amplias y profundas."
author: 
  - Javiera Arriagada
  - Daniela Guerrero
  - Rosita Jiménez
  - Nicolás Outerbridge
  - Catalina Vásquez
Ayudante: Fernanda Zúñiga

date: "2024-11-01"
lang: es
format: 
  html:
   number-sections: true
---

```{r echo=FALSE, results='hide', message=FALSE}

library(pacman)
p_load(tidyverse, #entorno de paquetes
       dplyr,# Manipulacion datos
       sjPlot, # Graficos y tablas
       sjmisc, # Descriptivos
       corrplot, # Correlaciones
       psych, # Test estadísticos
       kableExtra,
       labelled,
       sjlabelled,
       summarytools,
       vcd,
       ggplot2) # Tablas
options(scipen = 999)
rm(list = ls()) 
library(haven)

ELSOC_Long_2016_2022_v1_00 <- read_dta("input/ELSOC_Long_2016_2022_v1.00.dta")
```

# Introducción

El aumento significativo de la población en la capital ha traído por consecuencia, junto con otros factores, un déficit habitacional. A partir de los años 90´el Estado Chileno ha elaborado una serie de políticas en materia de viviendas sociales, como por ejemplo el programa de construcción de Vivienda Básica (PVB), los cuales aportaron considerablemente a la mejora en índices de pobreza habitacional, pero desvelo otras problemáticas, como la homogeneidad social y económica de los habitantes relocalizados, aportando a la reproducción de segregación, fragmentación y estigmatización. 

Según el Informe del Banco Interamericano de Desarrollo (BID), en Latinoamérica y el Caribe, existe un latente problema habitacional, producto de un déficit cuantitativo y cualitativo. En el caso de Chile, según el Informe de Desarrollo Social (2016), ha habido avances con respecto a la disminución del déficit en términos cuantitativos, pero la baja calidad de las viviendas, inseguridad de la población en barrios no integrados, hacinamiento en viviendas arrendadas principalmente por población migrante, etc. Son factores que han agudizado las problemáticas de satisfacción residencial dentro del país.

La satisfacción residencial, es un factor clave en la calidad de vida, que se relaciona estrechamente con elementos económicos, políticos, sociales y/o culturales. Esto plantea la necesidad de identificar cómo estas variables independientes tales como el género e ingresos, influyen en la satisfacción residencial, dado que reproducen diferencias significativas, que fragmentan a la sociedad. Por ende, la presente investigación busca responder, cómo afectan el género y los ingresos a la satisfacción residencial. Esencial para diseñar políticas habitacionales más equitativas y efectivas.

> “Algunos autores confluyen en entender la satisfacción residencial como la percepción y valoración que diversos observadores y participantes le asignan a los atributos y propiedades de los componentes de un conjunto habitacional, en sus interacciones mutuas y con el contexto donde se inserta; estableciendo así distintas jerarquizaciones de acuerdo a variables esencialmente de orden social, cultural, económico y político” (Haramoto et alt., 1992, citado en Lagos, 2015, p. 27).  

Este concepto tiene sus orígenes en la psicología ambiental, que aborda la relación entre el impacto que tienen los lugares de residencia, en las personas, por lo que se relaciona estrechamente con la calidad de vida de las personas. 

El principal objetivo de este trabajo consistirá en indagar si existe una relación entre el Índice de satisfacción residencial, el sexo de los encuestados y los ingresos de estos mismos.

Estos objetivos serán abordados a partir de las siguientes hipótesis:

-   *H1a:* Los individuos que registran mayor ingreso tenderán a percibirse mayormente satisfechos con el barrio.

-   *H1b*: Existe asociación entre el género y la satisfacción residencial.

-   *H1c*: Los hombres registran mayor satisfacción residencial que las mujeres.

```{r echo=FALSE, results='hide', message=FALSE}
listado_hipotesis <- c(
  "H1a: Los individuos que registran mayor ingreso tenderán a percibirse como mayormente satisfechos con el barrio.",
  "H1b: Existe asociación entre el género y la satisfacción residencial.",
  "H1c: Los hombres registran mayor satisfacción residencial que las mujeres."
)
```

# Metodología

## Datos

Los datos utilizados corresponden al Estudio Longitudinal Social de Chile (ELSOC):

> Un estudio único en Chile y América Latina, el cual encuesta anualmente a una muestra representativa de la población urbana en Chile a lo largo de una década, con el fin de evaluar la manera cómo piensan, sienten y se comportan los chilenos en torno a un conjunto de temas referidos al conflicto y la cohesión social en el país (COES, s.f.).

El levantamiento cuenta con datos recolectados en varias olas que comienzan desde el año 2016 y se remontan al año 2022. En este caso, se emplearon datos de la tercera ola, correspondiente al año 2018, sobre el módulo de Territorio.

```{r echo=FALSE, results='show', message=FALSE}
ELSOC_Long_2016_2022_v1_00 <- read_dta("input/ELSOC_Long_2016_2022_v1.00.dta")

data <- ELSOC_Long_2016_2022_v1_00 %>% filter(ola==3) %>% select(t06_01, 
                                                                      t06_02,
                                                                      t06_03,
                                                                      t06_04,
                                                                      t06_05,
                                                                      t06_06,
                                                                      t06_07,
                                                                      t06_08,
                                                                      t07_01,
                                                                      t07_02,
                                                                      m29,
                                                                      m0_sexo)
#Marcar datos perdidos como na`s
data <- data %>%
  mutate(across(everything()    , ~ na_if(., -666))) %>%
  mutate(across(everything(), ~ na_if(., -777))) %>%
  mutate(across(everything(), ~ na_if(., -999))) %>%
  mutate(across(everything(), ~ na_if(., -888)))
```

```{r}

```

## Variables

La operacionalización de la satisfacción residencal fue realizada a través de una escala sumativa de las variables asociadas a el módulo de satisfacción residencial de la base "ELSOC". Para esto, se seleccionaron de la base de datos los indicadores dedse el t06_01 hasta el t07_02 (Seguridad del barrio, Conectividad, Áreas verdes y de recreación disponibles, Limpieza y belleza del barrio, Proximidad al lugar de actividad principal, Proximidad a colegios de buena calidad, Proximidad a áreas de comercio, Proximidad con familiares y/o amigos cercanos, Tamaño de la vivienda, Calidad de la vivienda), todos asociados a la medición del constructo de "satisfacción desidencial".

Resumen de las variables consideradas para el cálculo de la escala:

```{r echo=FALSE, results='show', message=FALSE}
#preparar datos

#ajustar los valores de la escala de 0 a 4.
data <- data %>% select(t06_01, t06_02, t06_03, t06_04, t06_05, t06_06, t06_07, t06_08, t07_01, t07_02, m29, m0_sexo) %>%
  mutate(across(c(t06_01, t06_02, t06_03, t06_04, t06_05, t06_06, t06_07, t06_08, t07_01, t07_02), 
                ~ . - 1, .names = "{.col}"))
#Ajustar labels
data <- data %>%
  mutate(across(matches("^t06_|^t07_"), ~ set_labels(., 
                                                     labels = c("Totalmente en desacuerdo" = 0,
                                                                "En desacuerdo" = 1,
                                                                "Ni de acuerdo ni en desacuerdo" = 2,
                                                                "De acuerdo" = 3,
                                                                "Totalmente de acuerdo" = 4))))

subsetsummary <- ELSOC_Long_2016_2022_v1_00 %>% filter(ola==3) %>% select(t06_01, 
                                                                                t06_02,
                                                                                t06_03,
                                                                                t06_04,
                                                                                t06_05,
                                                                                t06_06,
                                                                                t06_07,
                                                                                t06_08,
                                                                                t07_01,
                                                                                t07_02)

subsetsummary <- subsetsummary %>%   mutate(across(everything()    , ~ na_if(., -666))) %>%
  mutate(across(everything(), ~ na_if(., -777))) %>%
  mutate(across(everything(), ~ na_if(., -999))) %>%
  mutate(across(everything(), ~ na_if(., -888)))

dfSummary(subsetsummary,  headings = FALSE,         
          display.labels = FALSE,    
          display.type = FALSE,     
          varnumbers = FALSE,       
          valid.col = FALSE,        
          graph.col = FALSE) %>% view(method = "render")

```

```{r echo=FALSE, reSults='hide', message=FALSE}
#renombrar variables.

data <- data %>%
  select(t06_01,
                           t06_02,
                           t06_03,
                           t06_04,
                           t06_05,
                           t06_06,
                           t06_07,
                           t06_08,
                           t07_01,
                           t07_02,
                           m29,
                           m0_sexo) %>%
  rename(
    ingreso = m29,
    sexo = m0_sexo
  )
```

Para determinar la confiabilidad de la escala, se realizaron las pruebas de confiabilidad y validez mediante una matriz de correlaciones y alpha de Cronbach.

```{r echo=FALSE, results='show', message=FALSE}
tab_corr(data %>% select(t06_01,
                         t06_02,
                         t06_03,
                         t06_04,
                         t06_05,
                         t06_06,
                         t06_07,
                         t06_08,
                         t07_01,
                         t07_02), triangle = "lower")
```

```{r echo=FALSE, results='show', message=FALSE}
alpha <- alpha(data %>% select(t06_01,
                         t06_02,
                         t06_03,
                         t06_04,
                         t06_05,
                         t06_06,
                         t06_07,
                         t06_08,
                         t07_01,
                         t07_02))$total$raw_alpha

alpha

```

Con las correlaciones positivas y un alpha bruto de `r alpha`, se determinó que no hay indicadores invertidos y que las variables miden parte del mismo constructo. Por lo que se procedió a la construcción de la escala mediante la siguiente fórmula:

***ISR = t06_01+t06_02+t06_03+t06_04+t06_05+t06_06+t06_07+t06_08***

El rango de las variables fue recodificado de 0 a 4 para que la escala pudiera adoptar el valor 0, y con ello facilitar su interpretación. El tratamiendo de casos perdidos fue mediante pairwise deletion. Esto quiere decir que los NA serán considerados como 0 al momento de realizar el cálculo.

```{r echo=FALSE, results='show', message=FALSE}
data <- data %>% mutate(isr = rowSums(select(., t06_01,
                         t06_02,
                         t06_03,
                         t06_04,
                         t06_05,
                         t06_06,
                         t06_07,
                         t06_08,
                         t07_01,
                         t07_02), na.rm = TRUE))

data <- data %>%
  mutate(isr_rec = cut(isr,
                       breaks = c(-Inf, 19, 29, 40),
                       labels = c("1", "2", "3"),
                       right = TRUE, 
                       include.lowest = TRUE))
```

Resumen de la nueva variable "Indice de satisfaccion residencial(ISR)".

```{r echo=FALSE, results='show', message=FALSE}
dfSummary(data$isr, headings=FALSE) %>% view(method = "render")

```

La escala fue recodificada en función del nivel de satisfacción para obtener una nueva variable categórica, esto con el fin de poder realizar otras pruebas de asociación.

***\[0, 19\] Satisfaccion Baja. \[20, 29\] Satisfaccion media. \[30, 40\] Satiasfaccion alta.***

Resumen de "Escala de satisfaccion residencial recodificada".

```{r echo=FALSE, results='show', message=FALSE}
data <- data %>%
  mutate(isr_rec = factor(isr_rec, 
                          levels = c(1, 2, 3),
                          labels = c(
                                     "Satisfacción baja",
                                     "Satisfacción moderada", 
                                     "Satisfaccion alta"
                                     )))

data <- data %>% mutate(
    isr = set_variable_labels(isr, "Escala de satisfaccion residencial"),
    isr_rec = set_variable_labels(isr_rec, "Escala de satisfaccion residencial recodificada"))

  dfSummary(data$isr_rec, headings=FALSE) %>% view(method = "render")
```

```{r echo=FALSE, results='show', message=FALSE}
#Hacer de factor la variable sexo, y agregar nuevamente el label
data <- data %>% 
  mutate(sexo = factor(sexo,
                       levels = c(1,2),
                       labels = c("Hombre",
                                  "Mujer")))

data <-data %>% mutate(sexo = set_variable_labels(sexo, "Sexo del entrevistado"))

```

Como variables independientes, utilizamos la variable continua m29, "Ingreso total del hogar (monto)", y la varible categorica m0_sexo, "Sexo del entrevistado".

```{r echo=FALSE, results='show', message=FALSE}
dfSummary(data %>% select(ingreso, sexo), headings=FALSE) %>% view (method = "render")
```


## Métodos

Se utilizaron diferentes pruebas de asociación para las diferentes hipótesis.

-   *H1a:* Los individuos que registran mayor ingreso tenderán a percibirse como mayormente satisfechos con el barrio.

Para la primera, se realizó una prueba de correlación de Pearson al 95% de confianza. Esta prueba tuvo como objeto identificar la dirección y el tamaño de efecto de la relación entre estas variables y, la significancia estadística.

-   *H1b*: Existe asociación entre el género y la satisfacción residencial.

Se realizó una prueba de asociación de chi2 al 95% de confianza, esta prueba permite identificar si se cuenta con evidencia necesaria para rechazar la *H0* de no asociación entre las variables. También, Interpretamos el tamaño de efecto a partir de la V de Cramer.

-   *H1c*: Los hombres registran mayor satisfacción residencial que las mujeres.

Se realizó una prueba t para diferencia de medias al 95% de confianza, con esta prueba pudimos determinar si se contaba con evidencia suficiente para poder afirmar que los hombres registran mayor satisfacción residencial que las mujeres.

# Análisis

## Análisis descriptivo

El análisis de las variables se divide en tres secciones. Primero, se exponen gráficos y tablas centradas en un análisis descriptivo de las variables principales, siendo estas; género, ingresos y satisfacción residencial.

Seguido a esto, se presenta un análisis estadístico bivariado, el que busca ahondar en las hipótesis planteadas a través de la correlación de las variables anteriormente nombradas.

Para, finalmente, plantear la discusión de los resultados de acuerdo a las hipótesis formuladas.

```{r echo=FALSE, results='show', message=FALSE}
grafico1 <- ggplot(data= data,
       mapping = aes(x = sexo)) + geom_bar(color= "black", fill= "lightblue")+
  labs(title =" Gráfico 1: Proporcion Sexo", 
       x = "Sexo", 
       y = "Frecuencia",
       caption = "Fuente: Elaboración propia en base a ELSOC.")
grafico1
```

```{r echo=FALSE, results='show', message=FALSE}
dfSummary(data$sexo,  headings = FALSE,         
            display.labels = FALSE,    
            display.type = FALSE,     
            varnumbers = FALSE,       
            valid.col = FALSE,        
            na.col = FALSE,           
            graph.col = FALSE         
  )%>% view(method = "render") 
```

En el gráfico 1 se presenta la variable sexo, indicando la proporción de cada sexo en encuesta sobre satisfacción residencial. Se puede observar una clara mayoría en la participación de mujeres, las que alcanzan una frecuencia superior a las 2.000 respuestas. Mientras que, los hombres alcanzan una frecuencia menor a los 1.500 casos.

Se observa una mayor participación de mujeres en proporción de hombres. La variable cuenta con 3748 respuestas válidas, de las cuales 2302 son de mujeres y 1446 de hombres. Es decir, que del 100% de los encuestados, el 61,4% es de sexo femenino y el 38,6% de sexo masculino, lo que conlleva una diferencia del 22,8%.

```{r echo=FALSE, results='show', message=FALSE}
grafico2 <- ggplot(data= data,
       mapping = aes(x =isr)) + geom_histogram(color= "black", fill= "lightblue")+
  labs(title ="Gráfico 2: Satisfaccion residencial", 
       x = "Satisfacción", 
       y = "Frecuencia",
       caption = "Fuente: Elaboración propia en base a ELSOC.")
grafico2
```

```{r echo=FALSE, results='show', message=FALSE}
 dfSummary(data$isr,  headings = FALSE,         
            display.labels = FALSE,    
            display.type = FALSE,     
            varnumbers = FALSE,       
            valid.col = FALSE,        
            na.col = FALSE,           
            graph.col = FALSE         
  )%>% view(method= "render")
```

En el gráfico 2, la satisfacción residencial se mide en una escala de 0 (mínimo) a 40 puntos (máximo). Las frecuencias más altas se observan entre 20 y 35 puntos, mostrando que la mayoría de las personas reportan niveles moderados a altos de satisfacción residencial. Los valores menores a 10, tienen una frecuencia muy baja, indicando que pocas personas reportan muy baja satisfacción. Por lo tanto, se podría indicar una percepción general positiva de la satisfacción residencial. El promedio es de 25.4, lo que indica que los valores se encuentran en este puntaje y cuentan con una desviación estándar de alrededor de 6 puntos, la cual se puede considerar moderada. Además, la mediana tiene un valor de 26, lo que indica una distribución relativamente simétrica en torno al promedio.

```{r  echo=FALSE, results='hide', message=FALSE}
grafico3 <- ggplot(data= data,
       mapping = aes(x =isr_rec)) + geom_bar(color= "black", fill= "lightblue")+
  labs(title ="Gráfico 3: Satisfaccion residencial en tramos", 
       x = "Satisfacción", 
       y = "Frecuencia",
       caption = "Fuente: Elaboración propia en base a ELSOC.")

grafico3
```

```{r echo=FALSE, results='show', message=FALSE}
dfSummary(data$isr_rec,  headings = FALSE,         
            display.labels = FALSE,    
            display.type = FALSE,     
            varnumbers = FALSE,       
            valid.col = FALSE,        
            na.col = FALSE,           
            graph.col = FALSE         
  )%>% view(method= "render")
```

En el gráfico 3, se observa la variable de satisfacción residencial, esta analiza la frecuencia con la que los encuestados situaron su nivel de satisfacción. El primer tramo, refiere a una satisfacción baja con la residencia en la que se encuentra, siendo este también el tramo con menos frecuencia de respuestas, sobrepasando por poco las 500. El segundo tramo, el cual condensa la mayor cantidad de respuestas, sobrepasando las 2.000, indica que la mayor parte de las personas siente una satisfacción moderada con su residencia. Por último, el tercer tramo, indica una satisfacción alta, esta es la segunda respuesta más escogida y llega casi a los 1.000 casos.

```{r echo=FALSE, results='show', message=FALSE}
ingreso_clean <- data[is.finite(data$ingreso), ]

# Crear el histograma
ggplot(data = ingreso_clean, mapping = aes(x = "", y = ingreso)) + 
  geom_boxplot(fill = "lightblue", color = "black") +
  labs(
    title = "Boxplot de Ingreso", 
    x = "", 
    y = "Gráfico 4: Ingreso en pesos",
    caption = "Fuente: Elaboración propia en base a ELSOC.") +
  scale_y_continuous(breaks = seq(0, max(ingreso_clean$ingreso), by = 5000000))

 dfSummary(data$ingreso,  headings = FALSE,         
            display.labels = FALSE,    
            display.type = FALSE,     
            varnumbers = FALSE,       
            valid.col = FALSE,        
            na.col = FALSE,           
            graph.col = FALSE         
  )%>% view(method= "render")
 confinterval <- t.test(data$ingreso)
 confintervalraw <- confinterval$conf.int
```

En cuanto a los ingresos, como indica la figura la mayoría de los ingresos están concentrados en la parte inferior, bajo los \$500.000. El promedio es de \$678.843, con un intervalo de confianza al 95 de entre {651249.7, 706435.4}, y la desviación estándar es de \$781.004 pesos, lo que sugiere una alta variabilidad en los ingresos.

Sumado a lo anterior, se visualizan valores atipicos. Esto puede estar relacionado con diferencias sustanciales en los niveles de ingreso en los hogares, donde el mínimo es de \$30.000 y el máximo de \$17.000.000. Esto se refuerza con el valor del coeficiente de variación, que al ser del 120% (1.2), indica una gran dispersión de valores respecto a la media.

```{r echo=FALSE, results='show', message=FALSE}
datacorplot <- data %>% select(ingreso, isr)
datacorplot <- na.omit(datacorplot)
scatter <- suppressWarnings(
  ggplot(datacorplot, aes(x = isr, y = ingreso)) +
    geom_point(size = 3, color = "blue") +
    geom_smooth(method = "lm", se = TRUE, color = "red") +
    scale_y_continuous(
      breaks = c(500000, 1000000, 2000000, 5000000, seq(10000000, max(data$ingreso, na.rm = TRUE), by = 10000000)),
      labels = scales::label_number(scale = 1e-6, suffix = "M", big.mark = "")  # Formato con separadores de miles y "M" para millones
    ) +
    labs(
      title = "Gráfico 5: Nube de puntos",
      x = "ISR (Índice de satisfacción residencial)",
      y = "Ingreso(millones)",
      caption = "Fuente: Elaboración propia"
    ) +
    theme_minimal()
)

scatter
  
```

En el gráfico 5 se muestra una asociación entre el ingreso del hogar y la escala de satisfacción residencial. En este se puede observar que hay una concentración en la mayoria de las observaciones registran ingreso por alrededor de los \$500.000. Esto sugiere que la mayoría de los hogares tienen ingresos relativamente bajos, con independencia del nivel de satisfacción residencial. Sumado a lo anterior, la escala se suele concentrar en un rango medio alto, entre los 20 y 30 puntos, indicando una satisfacción media, avanzando hacia alta.

```{r echo=FALSE, results='show', message=FALSE}
tab <- tab_xtab(data$sexo, data$isr_rec, show.row.prc = TRUE)
```

```{r tbl-tab, echo=FALSE, results='false', message=FALSE}
tab
```

A partir de la tabla, se observa que las mujeres muestran una tendencia ligeramente mayor hacia la satisfacción moderada (59.4 %) y baja (17.4%) en comparación con los hombres.También, el sexo masculino tiene un porcentaje mayor en la categoría de satisfacción alta (28.1 %) en comparación con las mujeres (23.2 %).

```{r  echo=FALSE, results='hide', message=FALSE}
ggplot(data, aes(x = sexo, y = isr, fill = sexo)) +
  geom_boxplot(outlier.colour = "red", outlier.shape = 16, outlier.size = 2) +  # Boxplot con outliers en rojo
  geom_point(
    data = aggregate(isr ~ sexo, data = data, FUN = mean),  # Calcular las medias por grupo
    aes(x = sexo, y = isr),
    color = "blue", size = 4, shape = 18  
  ) +
  labs(
    title = "Satisfaccion residencial y sexo",
    x = "Sexo",
    y = "Índice de Satisfacción Residencial (ISR)",
    caption = "Fuente: Elaboración propia"
  ) +
  scale_x_discrete(labels = c("2" = "Mujeres", "1" = "Hombres")) +  
  theme_minimal()
```

A partir de la figura, podría afimarse que la media de satisfacción residencial en hombres es levemente mayor al de las mujeres.

Ambos grupos presentan valores atípicos inferiores, y ambos presentan medianas y promedios similares. Sin embargo, el cuartil 3 del grupo de mujeres podría sugerir que hay una menor proporción de valores cercanos al 30 que en el grupo de hombres.

## Análisis estadístico bivariado

-   *H1a:* Los individuos que registran mayor ingreso tenderán a registrar mayor satisfacción residencial.

-   *H0a:* Los individuos que registran mayor ingreso no tenderán a registrar mayor satisfacción residencial.

```{r  echo=FALSE, results='hide', message=FALSE}
pearson1 <- cor.test(data$ingreso, data$isr)
pearson1raw <- pearson1$estimate
pearson1p <- pearson1$p.value
pvalue1 <- pearson1$p.value
formatted_p_value <- format(pvalue1, digits = 10)
```

Se realizó un análisis de correlación de Pearson entre el índice de satisfacción residencial (ISR) y la variable ingreso (n = 3078). Los resultados mostraron una correlación de magnitud pequeña (r = `r pearson1raw`), pero estadísticamente significativa (p = `r formatted_p_value`). Por lo tanto, se cuenta con evidencia suficiente para rechazar H0.

------------------------------------------------------------------------

-   *H1b*: Existe asociación entre el género y la satisfacción residencial.

-   *H0b*: No existe asociación entre el género y la satisfacción residencial.

```{r  echo=FALSE, results='hide', message=FALSE}
shi2 <- chisq.test(data$sexo, data$isr_rec)
shi2raw <- shi2$statistic
shi2pval <- shi2$p.value
```

Se realizó una prueba de asociación chi-cuadrado (χ²) entre las variables género y isr_rec.

Los resultados de la prueba mostraron χ²(`r shi2raw`) con un valor p = `r shi2pval`. Por lo que, se cuenta con evidencia suficiente para poder rechazar la H0 de no asociación entre las variables.

A partir del la V de cramer reportada por @tbl-tab, V de Cramer = 0.059, se establece que el tamaño de efecto de la asociación entre las variables es débil.

------------------------------------------------------------------------

-   *H1c:* Los hombres registran mayor satisfacción residencial que las mujeres.
-   *H0c:* Los hombres no registran mayor satisfacción residencial que las mujeres.

```{r  echo=FALSE, results='hide', message=FALSE}
ttest <- t.test(isr ~ sexo, data = data, alternative = "greater")
tval <- ttest$statistic
tpval <- ttest$p.value
tconf <- ttest$conf.int


```

Se realizó una prueba T para comparar las medias de la variable ISR entre los grupos "hombre" y "mujer". Los resultados indicaron una diferencia significativa entre las medias, T = `r tval` .Así, la media del grupo "hombre" (25.79), es mayor que la media del grupo "mujer" (25.15). La prueba registró un p-valor = `r tpval` y, un intervalo de confianza para la diferencia de medias (`r tconf`).Según lo anterior, se puede afirmar con un 95% de confianza que la diferencia de las medias es de al menos 0.3019 puntos.

Por lo tanto, se cuenta con evidencia suficiente para rechazar *H0*.

## Resultados

Los resultados obtenidos respaldan las tres hipótesis iniciales y destacan la importancia del ingreso y el género como factores influyentes en la satisfacción residencial. Para empezar, los hallazgos respaldan la primera hipótesis (*H1a*) ya que se identificó que los hogares con mayores ingresos tienden a reportar niveles más altos de satisfacción residencial (r = 0.1070841). A pesar de que gran porcentaje de los hogares (82.6%) perciben una satisfacción residencial moderada o alta, existe una alta dispersión en los ingresos totales del hogar. Por lo que, aunque hay una percepción general positiva, los ingresos juegan un papel clave en alcanzar niveles más altos de satisfacción residencial (p = 0.000000002558916802).

Tambien se encontró evidencia que respalda la segunda hipotesis (*H1b*), pues demuestra una asociación significativa entre el género y la percepción de satisfacción residencial (χ² = 12.9283051). Las mujeres, en promedio, mostraron niveles más bajos de satisfacción residencial en comparación con los hombres. Por lo tanto, se puede decir que el género es un factor determinante en la percepción de satisfacción residencial (p = 0.0015583).

Por último, se encontro evidencia para respaldar la tercera hipotesis (*H1C*), ya que los hombres reportaron niveles de satisfacción residencial significativamente más altos que las mujeres (T = 3.1034011), incluso en condiciones similares de ingreso. De hecho, cabe recalcar que la mayor proporción de mujeres participantes (22.8% más que los hombres) no altera esta tendencia, lo que refuerza la importancia de considerar las dinámicas de género al analizar la satisfacción residencial (p = 0.0009652). Esta diferencia podría estar atribuida a factores como el acceso desigual a recursos, las responsabilidades domésticas y las expectativas sociales.

# Conclusiones

El déficit y la desigualdad habitacional ha evidenciado problemas como la calidad de vida y la satisfacción residencial, es en este estudio que se evidenció cómo las variables de género e ingreso influyen en la satisfacción residencial. Las hipótesis sostienen que el nivel de satisfacción residencial es mayor, a mayor ingreso, que existe una relación significativa entre género y satisfacción residencial y que los hombres presentan mayor nivel de satisfacción que las mujeres.

De esta forma, a partir del análisis descriptivo y bivariado se reveló una asociación significativa pero débil entre ingresos y satisfacción residencial (r=0.107, p\<0.001). Aunque, la mayoría de los hogares reportaron ingresos bajos, se observó que niveles más altos de ingresos están vinculados a una mayor satisfacción residencial. En cuanto al género, y la satisfaccion residencial, se encontro una asociacion debíl (V de Cramer=0.059 ,p=0.0016). Incluso en condiciones similares de ingreso, confirmando que el género influye en la percepción de satisfacción residencial. Sin embargo, el tamaño del efecto fue pequeño en ambos casos, lo que sugiere que otros factores también afectan significativamente la satisfacción residencial.

Por otro lado, los valores atípicos de la variable ingreso podrían sesgar el tamaño del efecto en la prueba de Pearson. Además, cabe que la prueba de asociación entre el ISR recodificado y el sexo podría variar según los criterios de recodificación de las categorías.

Por lo tanto, incorporar más indicadores para el cálculo de la escala de satisfacción residencial (como la ubicación de residencia, los materiales de la vivienda, acceso a servicios básicos, la percepción de seguridad o la pertenencia al barrio) podría considerarse como factores pertinentes para estudios que busquen medir la satisfacción residencial.

# Bibliografía

Amerigo, M. (2003). Satisfacción residencial: Un análisis psicológico de la vivienda y su entorno. Revista Bibliográfica de Geografía y Ciencias Sociales, VIII(420), 169. <https://www.ub.edu/geocrit/b3w-420.htm>

Banco Interamericano de Desarrollo. (2012). Estudio del BID: América Latina y el Caribe encaran creciente déficit de vivienda. Banco Interamericano de Desarrollo. <https://www.iadb.org/es/noticias/estudio-del-bid-america-latina-y-el-caribe-encaran-creciente-deficit-de-vivienda>

Centro de Estudios de Conflicto y Cohesión Social (COES). (s.f.). Estudio Longitudinal Social de Chile. Centro de Estudios de Conflicto y Cohesión Social. <https://coes.cl/encuesta-panel/#:~:text=El%20Estudio%20Longitudinal%20Social%20de,torno%20a%20un%20conjunto%20de>

Lagos Rojas, C. (2015).Satisfacción residencial sobre el entorno inmediato a la vivienda y el rol del espacio público. El caso del conjunto de vivienda social Don Vicente de la comuna de Puente Alto, en Santiago de Chile. <https://repositorio.uchile.cl/handle/2250/130219>

Ministerio de Desarrollo Social. (2016). Informe de Desarrollo Social 2016. <https://www.desarrollosocialyfamilia.gob.cl/pdf/upload/Informe_de_Desarrollo_Social_2016.pdf>

Nieto Guzman, A. (2017). Mujer y satisfacción residencial. La mirada de quienes habitan en el Conjunto Urbano Rancho Santa Elena. Cuautitlán, Estado de México. <https://doi.org/10.24275/uama.7004.7670>.
