---
title: Pauta Prueba 2
lang: es
---

# Librerías y datos

```{r}
# librerías
pacman::p_load(dplyr, sjPlot, sjmisc)
```

```{r, include=FALSE}
load(url("https://github.com/cursos-metodos-facso/datos-ejemplos/raw/refs/heads/main/dataset1.RData"))
load(url("https://github.com/cursos-metodos-facso/datos-ejemplos/raw/refs/heads/main/dataset2.RData"))
load(url("https://github.com/cursos-metodos-facso/datos-ejemplos/raw/refs/heads/main/dataset3.RData"))
load(url("https://github.com/cursos-metodos-facso/datos-ejemplos/raw/refs/heads/main/dataset4.RData"))
```


# Pregunta 1 ¿En qué medida se relacionan los ingresos (en pesos) de las personas con sus niveles de autoritarismo?


1.1 Estime la correlación entre ambas variables utilizando R y genere un diagrama de dispersión (nube de puntos/scatterplot). Corte y pegue el código en el recuadro de abajo. (1p)

Forma A
```{r}
cor.test(dataset1$ingresos, dataset1$autoritarismo, complete.obs = TRUE, method = "pearson")
sjPlot::plot_scatter(data = dataset1, x = ingresos, y = autoritarismo)
```

Forma B
```{r}
cor.test(dataset2$ingresos, dataset2$autoritarismo, complete.obs = TRUE, method = "pearson")
sjPlot::plot_scatter(data = dataset2, x = ingresos, y = autoritarismo)
```

Forma C
```{r}
cor.test(dataset3$ingresos, dataset3$autoritarismo, complete.obs = TRUE, method = "pearson")
sjPlot::plot_scatter(data = dataset3, x = ingresos, y = autoritarismo)
```

Forma D
```{r}
cor.test(dataset4$ingresos, dataset4$autoritarismo, complete.obs = TRUE, method = "pearson")
sjPlot::plot_scatter(data = dataset4, x = ingresos, y = autoritarismo)
```

1.2 Justifique la elección del coeficiente de correlación seleccionado e interprete el resultado considerando inferencia estadística, magnitud y sentido del efecto. (3p)

- Forma A:
- Forma B:
- Forma C:
- Forma D:
  

# Pregunta 2: ¿Cómo se relacionan el nivel educacional, autoritarismo y los ingresos?


2.1 Estime y reporte la matriz de correlaciones de las variables de nivel educacional, autoritarismo y los ingresos. Corte y pegue el código de R correspondiente (1p)

- Forma A:
```{r, collapse=TRUE}
cormat <- dataset1 %>% 
  dplyr::select(educ_rec, autoritarismo, ingresos)
sjPlot::tab_corr(cormat, 
                 na.deletion = "pairwise", # espeficicamos tratamiento NA
                 triangle = "lower")
sjPlot::tab_corr(cormat, 
                 na.deletion = "listwise", # espeficicamos tratamiento NA
                 triangle = "lower")
```

- Forma B:
```{r, collapse=TRUE}
cormat <- dataset2 %>% 
  dplyr::select(educ_rec, autoritarismo, ingresos)
sjPlot::tab_corr(cormat, 
                 na.deletion = "pairwise", # espeficicamos tratamiento NA
                 triangle = "lower")
sjPlot::tab_corr(cormat, 
                 na.deletion = "listwise", # espeficicamos tratamiento NA
                 triangle = "lower")
```

- Forma C:
```{r, collapse=TRUE}
cormat <- dataset3 %>% 
  dplyr::select(educ_rec, autoritarismo, ingresos)
sjPlot::tab_corr(cormat, 
                 na.deletion = "pairwise", # espeficicamos tratamiento NA
                 triangle = "lower")
sjPlot::tab_corr(cormat, 
                 na.deletion = "listwise", # espeficicamos tratamiento NA
                 triangle = "lower")
```

- Forma D:
```{r, collapse=TRUE}
cormat <- dataset4 %>% 
  dplyr::select(educ_rec, autoritarismo, ingresos)
sjPlot::tab_corr(cormat, 
                 na.deletion = "pairwise", # espeficicamos tratamiento NA
                 triangle = "lower")
sjPlot::tab_corr(cormat, 
                 na.deletion = "listwise", # espeficicamos tratamiento NA
                 triangle = "lower")
```


2.2a ¿Qué correlaciones de la matriz son estadísticamente significativas? (1p)

- Forma A: 
      
    * **Pairwaise**: La correlación de Pearson entre _ingresos_ y _autoritarismo_ es positiva, estadísticamente significativa ($r$ = 0.809, $p$ < 0.001) y fuerte según los criteriores de Cohen (1988).
    * **Listwise**: La correlación de Pearson entre _ingresos_ y _autoritarismo_ es positiva, estadísticamente significativa ($r$ = 0.809, $p$ < 0.001) y fuerte según los criteriores de Cohen (1988).

- Forma B:

    * **Pairwaise**: La correlación de Pearson entre _ingresos_ y _nivel educacional_ es positiva, estadísticamente significativa ($r$ = 0.837, $p$ < 0.001) y fuerte según los criteriores de Cohen (1988).
    * **Listwise**: 
        i. La correlación de Pearson entre _autoritarismo_ y _nivel educacional_ es positiva, estadísticamente significativa ($r$ = 0.078, $p$ < 0.05) y débil según los criteriores de Cohen (1988).
       ii. La correlación de Pearson entre _ingresos_ y _autoritarismo_ es positiva, estadísticamente significativa ($r$ = 0.837, $p$ < 0.05) y fuerte según los criteriores de Cohen (1988).


- Forma C:
    
    * **Pairwaise**: No hay asociaciones estadísticamente significativas ($p$ < 0.05) entre las variables.
    * **Listwise**: No hay asociaciones estadísticamente significativas ($p$ < 0.05) entre las variables.

- Forma D:

     * **Pairwaise**: 
        i. La correlación de Pearson entre _autoritarismo_ y _nivel educacional_ es positiva, estadísticamente significativa ($r$ = 0.523, $p$ < 0.001) y moderada según los criteriores de Cohen (1988).  
        ii. La correlación de Pearson entre _ingresos_ y _nivel educacional_ es positiva, estadísticamente significativa ($r$ = 0.831, $p$ < 0.001) y fuerte según los criteriores de Cohen (1988).
        iii. La correlación de Pearson entre _ingresos_ y _autoritarismo_ es positiva, estadísticamente significativa ($r$ = 0.795, $p$ < 0.001) y fuerte según los criteriores de Cohen (1988).
     
     * **Listwise**: 
        i. La correlación de Pearson entre _autoritarismo_ y _nivel educacional_ es positiva, estadísticamente significativa ($r$ = 0.517, $p$ < 0.001) y moderada según los criteriores de Cohen (1988).  
         ii. La correlación de Pearson entre _ingresos_ y _nivel educacional_ es positiva, estadísticamente significativa ($r$ = 0.830, $p$ < 0.001) y fuerte según los criteriores de Cohen (1988).
         iii. La correlación de Pearson entre _ingresos_ y _autoritarismo_ es positiva, estadísticamente significativa ($r$ = 0.795, $p$ < 0.001) y fuerte según los criteriores de Cohen (1988).
  

2.2b ¿Qué decisión tomó sobre los casos perdidos en el cálculo de la matriz? (1p)

- Forma A: 

     * **Pairwaise**: Se optó por el método de eliminación de pares (pairwise) para el tratamiento de casos perdidos con el fin de mantener la mayor cantidad de casos a la hora de calcular estadísticos, especificamente respecto a la variable ingresos que tiene una alto porcentaje de valores perdidos (15%).
     * **Listwise**: Se optó por el método de eliminación por lista (listwise) para el tratamiento de casos perdidos debido a que existe un alto porcentaje de valores perdidos en la variable ingresos (15%). El gran tamaño de la muestra (N=1.000) permite realizar este procedimiento. 
     
- Forma B:

     * **Pairwaise**: Se optó por el método de eliminación de pares (pairwise) para el tratamiento de casos perdidos con el fin de mantener la mayor cantidad de casos a la hora de calcular estadísticos, especificamente respecto a la variable ingresos que tiene una alto porcentaje de valores perdidos (15%).
     * **Listwise**: Se optó por el método de eliminación por lista (listwise) para el tratamiento de casos perdidos debido a que existe un alto porcentaje de valores perdidos en la variable ingresos (15%). El gran tamaño de la muestra (N=1.000) permite realizar este procedimiento. 
     
- Forma C:

     * **Pairwaise**: Se optó por el método de eliminación de pares (pairwise) para el tratamiento de casos perdidos con el fin de mantener la mayor cantidad de casos a la hora de calcular estadísticos, especificamente respecto a la variable ingresos que tiene una alto porcentaje de valores perdidos (15%).
     * **Listwise**: Se optó por el método de eliminación por lista (listwise) para el tratamiento de casos perdidos debido a que existe un alto porcentaje de valores perdidos en la variable ingresos (15%). El gran tamaño de la muestra (N=1.000) permite realizar este procedimiento. 
     
- Forma D:

     * **Pairwaise**: Se optó por el método de eliminación de pares (pairwise) para el tratamiento de casos perdidos con el fin de mantener la mayor cantidad de casos a la hora de calcular estadísticos, especificamente respecto a la variable ingresos que tiene una alto porcentaje de valores perdidos (15%).
     * **Listwise**: Se optó por el método de eliminación por lista (listwise) para el tratamiento de casos perdidos debido a que existe un alto porcentaje de valores perdidos en la variable ingresos (15%). El gran tamaño de la muestra (N=1.000) permite realizar este procedimiento. 

2.2c ¿Cómo se denomina el tipo de correlación que se calcula entre nivel educacional e ingreso? (1p)

- Forma A: La correlación entre la variable dummy nivel educacional (0="No universitaria"; 1="Universitaria o más") y la variable continúa ingresos se denomina correlación punto biserial.
- Forma B: La correlación entre la variable dummy nivel educacional (0="No universitaria"; 1="Universitaria o más") y la variable continúa ingresos se denomina correlación punto biserial.
- Forma C: La correlación entre la variable dummy nivel educacional (0="No universitaria"; 1="Universitaria o más") y la variable continúa ingresos se denomina correlación punto biserial.
- Forma D: La correlación entre la variable dummy nivel educacional (0="No universitaria"; 1="Universitaria o más") y la variable continúa ingresos se denomina correlación punto biserial.

# Pregunta 3: ¿Cómo se relaciona el nivel educacional con los ingresos?

3.1 Reporte tabla de contigencia y el cálculo de Chi2. Corte y pegue el código abajo. (1p)

- Forma A:
```{r}
pacman::p_load(sjPlot)
dataset1 %>%
  sjtab(educ_rec,
        ingresos_rec)

chisq.test(dataset1$educ_rec, dataset1$ingresos_rec) # adicional, ya que el Chi2 aparece en sjtab
```

- Forma B:
```{r}
pacman::p_load(sjPlot)
dataset2 %>%
  sjtab(educ_rec,
        ingresos_rec)

chisq.test(dataset2$educ_rec, dataset2$ingresos_rec) # adicional, ya que el Chi2 aparece en sjtab
```

- Forma C:
```{r}
pacman::p_load(sjPlot)
dataset3 %>%
  sjtab(educ_rec,
        ingresos_rec)

chisq.test(dataset3$educ_rec, dataset3$ingresos_rec) # adicional, ya que el Chi2 aparece en sjtab
```

- Forma D:
```{r}
pacman::p_load(sjPlot)
dataset4 %>%
  sjtab(educ_rec,
        ingresos_rec)

chisq.test(dataset4$educ_rec, dataset4$ingresos_rec) # adicional, ya que el Chi2 aparece en sjtab
```


3.2 Interprete el Chi2 en términos de inferencia y magnitud del efecto. (3p)

- Forma A: χ2=3.292 · df=2 · Cramer's V=0.062 · p=0.193
Chi cuadrado no es estadísticamente significativo (p>0.05), tamaño de efecto pequeño/débil según la V de Cramer

- Forma B: χ2=393.623 · df=2 · Cramer's V=0.681 · p=0.000
Chi cuadrado estadísticamente significativo (p<0.001), tamaño de efecto grande/fuerte según la V de Cramer

- Forma C: χ2=1.405 · df=2 · Cramer's V=0.041 · p=0.495
Chi cuadrado estadísticamente significativo (p<0.05), tamaño de efecto pequeño/débil según la V de Cramer

- Forma D: χ2=379.824 · df=2 · Cramer's V=0.668 · p=0.000
Chi cuadrado estadísticamente significativo (p<0.001), tamaño de efecto grande/fuerte según la V de Cramer

