---
title: "Reporte Evaluación 1"
date: 09-24-2025
categories: [info, mail-UCursos]
lang: es
website:
  comments:
    giscus:
      repo: cursos-metodos-facso/correlacional
editor_options: 
  chunk_output_type: console
---

```{r setup, include=FALSE}
knitr::opts_chunk$set(echo = TRUE, 
                      message = FALSE,
                      warning = FALSE)
```

Este reporte realiza un análisis de la Evaluación 1 sobre la Unidad 1: Inferencia estadística

# Pauta y recorrecciones

La pauta de evaluación se puede revisar [aquí](/files/documentos/PautaPrueba1.pdf)

## Solicitudes de recorrección

- Enviar correo a apoyo docente [Kevin Carrasco, kevin.carrasco@uchile.cl](mailto: kevin.carrasco@uchile.cl), quien estará coordinando estas solicitudes
- En el correo:
  - mencionar pregunta a corregir
  - argumento y puntaje esperado
  - foto de la pregunta

Solicitudes hasta el miércoles 1 de Octubre 23:59, las solicitudes se responderán en un plazo máximo el lunes 6 de Octubre.

# Librerías, datos y ajustes 

```{r }
pacman::p_load(tidyverse, sjmisc, sjPlot, kableExtra, sjlabelled, readxl, here)
```

```{r echo=FALSE}
#Read google sheets data into R
load(here("files/reporte_notas/prueba1.RData"))

names(prueba1)

prueba1 <- prueba1 %>%
  janitor::clean_names()

prueba1$asistencia <- gsub("%$", "", prueba1$asistencia)

prueba1 <- prueba1 %>% na.omit() 

prueba1 <- prueba1 %>%
  mutate(across(all_of(c("p1a","p1b","p1c","p2a","p2b","p2c", "puntaje")),
                ~ parse_number(.x, locale = locale(decimal_mark = ",", grouping_mark = "."))))

prueba1 <- prueba1 %>%
  mutate(across(c(p1a, p1b, p1c, p2a, p2b,p2c, asistencia), ~ as.numeric(.x)))
```

## Etiquetados
```{r}
# Label variables

prueba1$p1a <- set_label(x = prueba1$p1a, 
                         label = "Error tipo II")
prueba1$p1b <- set_label(x = prueba1$p1b, 
                         label = "Significancia")
prueba1$p1c <- set_label(x = prueba1$p1c, 
                         label = "Rechazo H0 valor p")
prueba1$p2a <- set_label(x = prueba1$p2a, 
                         label = "Formulación hipótesis")
prueba1$p2b <- set_label(x = prueba1$p2b, 
                         label = "Contraste de prueba t")
prueba1$p2c <- set_label(x = prueba1$p2c, 
                         label = "Intervalo confianza de prueba t")
prueba1$nota <- set_label(x = prueba1$nota, 
                         label = "Nota final")
prueba1$asistencia <- set_label(x = prueba1$asistencia, 
                         label = "Asistencia ")
prueba1$grupo <- set_label(x = prueba1$grupo, 
                         label = "Grupo u-cursos")
```


# Descriptivos

## Tabla descriptiva

```{r}
prueba1 %>% descr(., show = c("label","range", "mean", "sd", "n"))%>% kable(.,"markdown", digits=2)
```

## Gráficos descriptivos

```{r}
hist(prueba1$nota)
plot_frq(data = prueba1$nota,type = "hist",show.mean = T)
```


```{r}
prueba1 <- prueba1 %>%  mutate(notas_cat=cut(nota, breaks=c(-Inf,40,50,60, Inf), labels=c("Menor a 4.0","4.0-5.0","5.0-6.0","6.0-7.0")))

frq(prueba1$notas_cat, out="browser", show.na = FALSE, title = "Rangos de notas")

prueba1 <- prueba1 %>% dplyr::select(-notas_cat)
```

# Preguntas y asociaciones

```{r}
tab_corr(select(prueba1, 3:11),
         triangle = "lower")
```


```{r}
ggplot(prueba1, aes(x = asistencia, y = nota)) + 
  geom_jitter(width = 0.2, color = "red", size = 4) + 
  labs(title = "Relación entre asistencia y notas en Evaluación 1 (r=0.23)") + 
  labs(x = "Asistencia", y = "Nota") + 
  theme(axis.title = element_text(size = 12),        # Tamaño de las etiquetas de los ejes
        axis.text = element_text(size = 12)) +       # Tamaño del texto de los ejes
  theme(aspect.ratio = 1/1.5) +
  theme(plot.title = element_text(size = 12,         # Tamaño del título
                                  face = "bold",     # Tipo de letra (negrita)
                                  hjust = 0.5)) +
  scale_x_continuous(breaks = seq(1, 100, by = 10), limits = c(1, 100)) +   # Ajuste del eje de asistencia
  scale_y_continuous(breaks = seq(1, 70, by = 5), limits = c(1, 70))       # Ajuste del eje de notas de 1 a 7
```



**Consistencia interna**

```{r}
pacman::p_load(psych)

preguntas <- prueba1 %>% dplyr::select(3:6)
psych::alpha(preguntas)$total$raw_alpha
```


# Diferencias por grupos

```{r}
prueba1 %>%
  group_by(grupo) %>%
  summarise(
    rango   = paste0(min(nota, na.rm = TRUE), " – ", max(nota, na.rm = TRUE)),
    media   = mean(nota, na.rm = TRUE),
    sd      = sd(nota, na.rm = TRUE),
    n       = n()
  ) %>%
  knitr::kable(digits = 2)

```


