---
title: "Aprobación del gobierno de Pinochet: relación con nivel educativo, desinformación en redes sociales y simpatía con algún partido político"
subtitle: "Estadística Correlacional 2024, Carrera de Sociología - Universidad de Chile"
abstract: "El presente trabajo tiene como foco principal la aprobación del gobierno de Pinochet en relación con el nivel educacional de las personas, el consumo de información falsa en redes sociales y la simpatía con algún partido político en base a datos proporcionados por LAPOP CHILE 2023 con un total de 1.187 casos. Para ello se plantean tres hipótesis referentes a cada una de estas variables: (1) existe una diferencia en la evaluación del gobierno de Pinochet entre personas con un bajo y alto nivel educacional; (2) existe una asociación negativa entre la simpatía con algún partido político y una baja aprobación del gobierno de Pinochet; (3) las personas que reconocen haber consumido información falsa en redes sociales tienen una mayor probabilidad de evaluar negativamente el gobierno de Pinochet. Para lograr esto se realizaron pruebas de hipótesis, además se hizo uso de prueba t para la primera de ellas y uso de punto biserial para las otras dos. En cuanto a los resultados, se obtuvo evidencia estadística a favor del falseamiento de la hipótesis nula de la primera y tercera hipótesis planteadas, sin embargo, para la segunda hipótesis no se obtuvo suficiente evidencia para falsear la hipótesis nula a pesar de existir cierto nivel de correlación entre ambas variables. De esta manera, se obtuvo un respaldo parcial a favor de nuestras hipótesis con ciertas observaciones y limitaciones referentes a la base de datos escogida a tener en cuenta a la hora de la interpretación y exposición de resultados. Finalmente, los resultados logran ilustrar el posicionamiento de los individuos en torno al régimen liderado por Augusto Pinochet según distintos criterios comparativos."
author: 
  - Maximiliano Salas
  - Rocío Berríos
  - Jennifer Faúndez
  - Elisa Palma
  - Cristóbal Plaza

date: "2024-11-29"
lang: es
format: html
echo: FALSE
---

# Introducción

El régimen de Pinochet se da a cabo tras el mandato de Salvador Allende, quien es derrocado a través de un golpe de estado cívico-militar el 11 de septiembre de 1973 tras diversas problemáticas de carácter económico, político y social. En base a este suceso histórico, existe una notable división entre quienes legitiman el accionar del régimen en contraposición a quienes sufrieron el azote y las consecuencias de la violencia institucional (Stern, 2009). En tanto a datos tangibles, encontramos que según Market Opinion Research International \[MORI\] (2023), en el 2003 un 36% de las personas justifican el régimen mientras que para el 2013 esta cifra disminuyó al 16%, sin embargo para el 2023 nuevamente se alcanzó un porcentaje de 36%. En contraste, es relevante visualizar que en la actualidad es posible identificar que el 43% de los chilenos hoy en día se encuentran en contra del golpe militar de 1973, mientras que el 34% de los chilenos indican estar de acuerdo con este, siendo posible inferir que un tercio de la población chilena se posiciona a favor del golpe, demostrando así un autoritarismo explícito inserto aún en el interior de la política y sociedad chilena (MORI, 2023). 

La relevancia que guarda la investigación yace en la comprensión de cómo cada variable escogida se relaciona con la evaluación en retrospectiva del régimen militar. Por otro lado, entender la función y composición de las opiniones de los ciudadanos es una herramienta clave para diagnosticar patologías sistémicas en el país. Bajo la misma línea, según Mascareño y Rozas (2023), la tendencia actual refleja una disminución en el compromiso con los valores democráticos, promoviendo más bien un ambiente propenso a resolver conflictos desde lo confrontacional. Por ende, creemos relevante estudiar estas variables para comprender el impacto de la aprobación por el régimen de Pinochet en la sociedad chilena actual.

Los principales conceptos complementarios a analizar son, en primer lugar, el nivel educacional de la población, referido al mayor ciclo educativo cursado a lo largo de sus estudios académicos (Sarasola, J., 2024), luego la desinformación en redes sociales, entendido como el consumo de artículos de noticias o publicaciones que contienen información falsa en plataformas digitales como Instagram, X, Facebook, etc. (Shu et al., 2017), y por último, la simpatía con algún partido político, que se refiere al apoyo de las personas a algún partido político sin estar afiliadas a este.

El objetivo principal de este trabajo es conocer si el nivel educacional, el consumo de desinformación por redes sociales y la simpatía con un partido político afectan, de forma separada, en la aprobación del gobierno de Pinochet en la población chilena. A partir de esto, surgen las hipótesis que buscan responder a nuestro problema de investigación:

-   Hipótesis de diferencia de medias: En promedio, existe una diferencia en la evaluación sobre el gobierno de Pinochet entre personas con un bajo y alto nivel educacional.

-   Hipótesis de asociación: Existe una asociación negativa entre la simpatía con algún partido político y una baja aprobación del gobierno de Pinochet.

-   Hipótesis direccional: Las personas que reconocen haber consumido información falsa en redes sociales tienen una mayor probabilidad de evaluar negativamente el gobierno de Pinochet.

# Metodología

## Datos

```{r cargadatos}
#Carga de base de datos ----
 load("/Users/max/Downloads/Sociología/Cuarto_Semestre/Estadística_Correlacional/Trabajo_Final_Correlacional/output/proc_lapop.rdata")
```

En cuanto a los aspectos metodológicos del presente trabajo, se hará uso de la base de datos elaborada por el Latin American Public Opinion Project en su ola del año 2023 centrada en Chile (LAPOP CHILE, 2023). En lo referente a nuestro objetivo de investigación, se seleccionaron las siguientes variables de la base de datos:

-   ARN1: Evaluación del gobierno de Pinochet (recodificada a “aprob_pino”).

-   EDRE: Nivel educacional (recodificada como “educ”). 

-   SMEDIA11: Consumo de información o contenido falso o dudoso en redes sociales/internet en los últimos tres meses (recodificada como “rrss”). 

-   VB10: Simpatía con algún partido político (recodificada como “id_pol”).

El método con el cuál se tratarán los casos perdidos (o NA) será el denominado “Listwise”, que elimina al caso completo de las observaciones en caso de no tener una respuesta válida en alguna de las variables consultadas. La justificación de esta selección radica en la variable dependiente a utilizar en la presente investigación, en este caso correspondiente a la evaluación del gobierno de Pinochet, la cual contiene 445 casos missing de un total de 1653 casos, es decir, aproximadamente un 27% de estos últimos. Si bien la recomendación es utilizar “Pairwise” cuando los NA exceden el 10% de los casos totales, resultaría contraproducente dejar los NA al comprobar las hipótesis desde la variable dependiente ya que, al constituir análisis bivariados, es necesario poseer la mayor cantidad de casos con respuestas válidas en ambas variables a utilizar.

```{r cargalibrerías}
# Carga de librerías ----

pacman::p_load(tidyverse, 
               sjPlot, 
               sjmisc, 
               rstatix, 
               broom, 
               corrplot, 
               psych, 
               kableExtra,
               haven,
               sjlabelled,
               ltm) 

options(scipen = 999) # para desactivar notacion cientifica
```

## Variables

En primer lugar, la variable dependiente de nuestro trabajo “ARN1” tiene valores del 1 al 5, donde 1 indica “Muy bueno”; 2 indica “Bueno”; 3 indica “Ni bueno ni malo”; 4 indica “Malo”; y 5 indica “Muy malo”. Los valores de este indicador fueron invertidos para que a mayor puntuación indique una mayor aprobación al gobierno de Pinochet con el fin de facilitar el análisis. Además, se agruparon los valores recodificados en la variable “aprob_pino_num” del 1 al 3 para indicar una “Baja aprobación” y el valor 4 y 5 para expresar una “Alta aprobación”. Si bien, el valor 3 no expresa una inclinación clara sobre aprobación o desaprobación del gobierno de Pinochet, fue codificada como baja aprobación ya que por lo general la indiferencia no suele expresar aprobación. En la Tabla 1, se indican las frecuencias de esta recodificación de la variable ARN1 llamada “aprob_pino_dum”:

**Tabla 1: Frecuencia de aprobación al gobierno de Pinochet**

```{r}
tabla1 <- proc_lapop %>%
  group_by(aprob_pino_dum) %>%
  summarise(n= n()) %>%
  mutate(prop = round((n/sum(n))* 100, 2)) %>%
  na.omit

tabla1 %>% kable(format = "html",
                 align = "c",
                 col.names = c("Aprobación del  gobierno de Pinochet", "Frecuencia", "Frecuencia porcentual"),
                 caption = "Frecuencia de aprobación del gobierno de Pinochet") %>%
  kableExtra::kable_classic(full_width = FALSE, position = "center", font_size = 14) %>%
  kableExtra::add_footnote(label = "Fuente: Elaboración propia en base a LAPOP CHILE 2023")
```

Por otro lado, se seleccionaron 3 variables para abordar nuestras hipótesis. La primera es la variable ordinal “EDRE” con valores que van del 0 al 6 según el nivel educacional de los entrevistados. Los valores corresponden a los siguientes niveles educacionales: 0 = “Ninguna”; 1 = “Primaria o educación básica incompleta”; 2 = “Primaria o educación básica completa”; 3 = “Secundaria o educación media científica-humanista o técnica incompleta”; 4 = “Secundaria o educación media científica-humanista o técnica completa”; 5 = “Terciaria, universitaria o técnica incompleta”; 6 = “Terciaria, universitaria o técnica completa”. A continuación, se presenta la Tabla 2 con las frecuencias de la variable “educ”:

**Tabla 2: Frecuencia de nivel educativo**

```{r}
tabla2 <- proc_lapop %>%
  group_by(educ) %>%
  summarise(n= n()) %>%
  mutate(prop = round((n/sum(n))* 100, 2)) %>%
  na.omit

tabla2 %>% kable(format = "html",
                 align = "c",
                 col.names = c("Nivel educacional", "Frecuencia", "Frecuencia porcentual"),
                 caption = "Frecuencia de nivel educacional") %>%
  kableExtra::kable_classic(full_width = FALSE, position = "center", font_size = 14) %>%
  kableExtra::add_footnote(label = "Fuente: Elaboración propia en base a LAPOP CHILE 2023")
```

Asimismo, la variable dicotómica “SMEDIA11” posee el valor 1 referente a que ha consumido información o contenido falso y el valor 2, recodificado a 0, referente al no consumo. Mientras que la variable dicotómica “VB10” posee el valor 1, el cual indica simpatía con algún partido político, y el valor 2, recodificado a 0, referente a que no tiene simpatía con ningún partido político. Ahora se presentan sus respectivas tablas, la Tabla 3 indica las frecuencias de la variable “SMEDIA11” recodificada a “rrss”, mientras que la Tabla 4 expone las frecuencias de la variable “VB10” recodificada a “id_pol”:

**Tabla 3: Frecuencia del consumo de información falsa en redes sociales**

```{r}
tabla3 <- proc_lapop %>%
  group_by(rrss) %>%
  summarise(n= n()) %>%
  mutate(prop = round((n/sum(n))* 100, 2)) %>%
  na.omit

tabla3 %>% kable(format = "html",
                 align = "c",
                 col.names = c("Consumo de información falsa en redes sociales", "Frecuencia", "Frecuencia porcentual"),
                 caption = "Frecuencia del consumo de información falsa en redes sociales") %>%
  kableExtra::kable_classic(full_width = FALSE, position = "center", font_size = 14) %>%
  kableExtra::add_footnote(label = "Fuente: Elaboración propia en base a LAPOP CHILE 2023")
```

**Tabla 4: Frecuencia de la simpatía con algún partido político**

```{r}
tabla4 <- proc_lapop %>%
  group_by(id_pol) %>%
  summarise(n= n()) %>%
  mutate(prop = round((n/sum(n))* 100, 2)) %>%
  na.omit

tabla4 %>% kable(format = "html",
                 align = "c",
                 col.names = c("Simpatía con algún partido político", "Frecuencia", "Frecuencia porcentual"),
                 caption = "Frecuencia de la simpatía con algún partido político") %>%
  kableExtra::kable_classic(full_width = FALSE, position = "center", font_size = 14) %>%
  kableExtra::add_footnote(label = "Fuente: Elaboración propia en base a LAPOP CHILE 2023")
```

## Métodos

Finalmente, se llevará a cabo un contraste de hipótesis nula para evaluar si existe la evidencia suficiente para rechazar las hipótesis nulas planteadas y, de esta manera, saber si lo que refleja nuestra muestra puede ser extrapolado a la población de la Región Metropolitana. En tanto a las hipótesis que serán apoyo de distintos acercamientos a esta muestra, se realizará una prueba t para la primera hipótesis ya que corresponde a una diferencia entre promedios, para esto se hará un cálculo de un t empírico que será comparado con un t crítico que permita rechazar o aprobar la hipótesis nula. En este primer contraste de hipótesis, la variable numérica de aprobación a Pinochet será utilizada como categórica. Con respecto al resto de análisis bivariados, que en este caso corresponden a la hipótesis direccional y de asociación, el estadístico seleccionado será el punto biserial puesto que se trata de una variable intervalar (en este caso evaluación al gobierno de Pinochet) con dos variables dummy (Fake news en redes y si se identifica o no con algún partido político). Este sigue los mismos criterios de Pearson, con la diferencia de que éste sólo entrega resultados que refieren al sentido de la muestra, más no de su magnitud.

# Análisis

## Análisis descriptivo

Para el análisis descriptivo de las variables seleccionadas se calcularon medidas de tendencia central, frecuencias y dispersión. En primer lugar, las medidas de tendencia central de la variable “aprob_pino_num” expresadas en la Tabla 5 exponen una media de 0.24 y una mediana de 0, lo cual significa que en promedio las personas indican una baja aprobación del gobierno de Pinochet al mantenerse cercanas al valor 0, incluso al observar la Tabla 1 se observa que el 76,07% de los encuestados sostienen una “Baja aprobación al gobierno de Pinochet”, correspondiente a 903 personas. En contraste, un 23,93% de la muestra indica una alta aprobación lo que representa a 284 personas. Además, según la Tabla 5, los datos tienen una desviación estándar de 0.43 lo cual indica una dispersión moderada de los datos en torno a la media de estos.

**Tabla 5: Estadísticos descriptivos aprobación del gobierno de Pinochet**

```{r}
tab5 <- proc_lapop %>%
  summarise(
    n = n(),
    min = min(aprob_pino_num, na.rm = T),
    max = max(aprob_pino_num, na.rm = T),
    media = round(mean(aprob_pino_num, na.rm = T), 2),
    sd = round(sd(aprob_pino_num, na.rm = T), 2),
    Q1 = quantile(aprob_pino_num, 0.25, 2),
    mediana = median(aprob_pino_num, na.rm = T, 2),
    Q3 = quantile(aprob_pino_num, 0.75, 2))

tabla5 <- tab5 %>%
  kable(format = "html",
        align = "c",
        col.names = c("Tamaño muestral", "Mínimo", "Máximo", "Media", "Desviación estándar", "Cuantil 1", "Mediana", "Cuantil 3"),
        caption = "Tabla 5: Estadísticos descriptivos aprobación del gobierno de Pinochet") %>%
  kableExtra::add_footnote(label = "Fuente: Elaboración propia en base a LAPOP CHILE 2023")

tabla5
```

Ahora bien, en el caso de la variable “educ” la Tabla 6 expresa que tiene una media de 4.09 y una mediana de 4, lo que significa que una gran parte de la muestra se concentra en el valor 4 que representa un alto nivel educacional según nuestra recodificación. Al observar la Tabla 2 se evidencia que efectivamente un 35,55% de la muestra, correspondiente a 422 entrevistados, obtiene el valor 4. Al sumarle a lo anterior los valores 5 y 6, se obtiene que un 71,69% de la muestra indican un nivel educacional alto, correspondiente a 851 personas. En contraste, sólo un 28,31% posee un bajo nivel educacional equivalente a 336 personas. Por último, volviendo a la Tabla 6, se obtuvo una desviación estándar de 1.51, por lo que existe una desviación moderada en relación a la media obtenida.

**Tabla 6: Estadísticos descriptivos nivel educativo**

```{r}
tab6 <- proc_lapop %>%
  summarise(
    n = n(),
    min = min(educ, na.rm = T),
    max = max(educ, na.rm = T),
    media = round(mean(educ, na.rm = T), 2),
    sd = round(sd(educ, na.rm = T), 2),
    Q1 = quantile(educ, 0.25, 2),
    mediana = median(educ, na.rm = T, 2),
    Q3 = quantile(educ, 0.75, 2))

tabla6 <- tab6 %>%
  kable(format = "html",
        align = "c",
        col.names = c("Tamaño muestral", "Mínimo", "Máximo", "Media", "Desviación estándar", "Cuantil 1", "Mediana", "Cuantil 3"),
        caption = "Tabla 6: Estadísticos descriptivos nivel educacional") %>%
  kableExtra::add_footnote(label = "Fuente: Elaboración propia en base a LAPOP CHILE 2023")

tabla6
```

Por otro lado, respecto a las medidas de tendencia central de la variable "rrss", evidenciadas en la Tabla 7, se observa una media de 0.61 y una mediana de 1, lo que indica que en su mayoría las personas reconocen haber consumido información falsa en redes sociales. Esto se evidencia también al observar la Tabla 3 en donde se expone que 728 personas reconocen haber consumido información falsa en plataformas digitales y 459 indican no haberla consumido, lo que corresponde al 61,33% y 38,67% de la muestra respectivamente. Junto con lo anterior, la desviación estándar toma un valor de 0.49 lo que representa una dispersión importante de los datos en torno a la media.

**Tabla 7: Estadísticos descriptivos consumo de información falsa en redes sociales**

```{r}
tab7 <- proc_lapop %>%
  summarise(
    n = n(),
    min = min(rrss, na.rm = T),
    max = max(rrss, na.rm = T),
    media = round(mean(rrss, na.rm = T), 2),
    sd = round(sd(rrss, na.rm = T), 2),
    Q1 = quantile(rrss, 0.25, 2),
    mediana = median(rrss, na.rm = T, 2),
    Q3 = quantile(rrss, 0.75, 2))

tabla7 <- tab7 %>%
  kable(format = "html",
        align = "c",
        col.names = c("Tamaño muestral", "Mínimo", "Máximo", "Media", "Desviación estándar", "Cuantil 1", "Mediana", "Cuantil 3"),
        caption = "Tabla 7: Estadísticos descriptivos consumo de información falsa en redes sociales") %>%
  kableExtra::add_footnote(label = "Fuente: Elaboración propia en base a LAPOP CHILE 2023")

tabla7
```

Finalmente, la Tabla 8 expone los estadísticos descriptivos de la variable dicotómica “id_pol”, en donde se obtuvo una media de 0.13 y una mediana de 0 lo que deja evidencia de que la gran mayoría de los encuestados señalan no tener simpatía con ningún partido político. Lo anterior es rectificado al observar la Tabla 4, donde se observa que 1.034 personas indica no simpatizar con ningún partido político, lo que equivale al 87,11% de la muestra, mientras que solo 153 personas sí indica simpatía con algún partido político, es decir un 12,89% de los encuestados. Por último, la desviación estándar es de 0.34 lo que indica la existencia de una baja dispersión de los datos.

**Tabla 8: Estadísticos descriptivos simpatía con algún partido político**

```{r}
tab8 <- proc_lapop %>%
  summarise(
    n = n(),
    min = min(id_pol, na.rm = T),
    max = max(id_pol, na.rm = T),
    media = round(mean(id_pol, na.rm = T), 2),
    sd = round(sd(id_pol, na.rm = T), 2),
    Q1 = quantile(id_pol, 0.25, 2),
    mediana = median(id_pol, na.rm = T, 2),
    Q3 = quantile(id_pol, 0.75, 2))

tabla8 <- tab8 %>%
  kable(format = "html",
        align = "c",
        col.names = c("Tamaño muestral", "Mínimo", "Máximo", "Media", "Desviación estándar", "Cuantil 1", "Mediana", "Cuantil 3"),
        caption = "Tabla 7: Estadísticos descriptivos simpatía con algún partido político") %>%
  kableExtra::add_footnote(label = "Fuente: Elaboración propia en base a LAPOP CHILE 2023")

tabla8
```

## Análisis estadístico bivariado

**Hipótesis de diferencia de medias:**

A partir de la Figura 1 se observa una diferenciación en el eje X entre una alta aprobación (1) y una baja aprobación (2) del gobierno de Pinochet. Asimismo, se expone que la media de nivel educativo en quienes expresan una alta aprobación es de 3.81, lo que representa que en promedio quienes sostienen esta opción poseen un nivel educativo de secundaria o educación media incompleta (3) o completa (4). En comparación, la media de nivel educacional de quienes sostienen una baja aprobación al régimen de Pinochet es de 4.18, lo cual significa que las personas que mantienen esta opción poseen un nivel educativo de secundaria o educación media completa (4) y, en parte, universitaria o técnica incompleta (5).

**Figura 1: Gráfico de media de aprobación del gobierno de Pinochet según nivel educacional**

```{r, results='hide'}
db_g1 <- proc_lapop %>%
  group_by(aprob_pino_dum) %>%
  summarise(
    media_educ = mean(educ, na.rm = TRUE),
    error_std = sd(educ, na.rm = TRUE) / sqrt(n()),
    ci_inf = media_educ - qt(0.975, df = n() - 1) * error_std,
    ci_sup = media_educ + qt(0.975, df = n() - 1) * error_std
  ) %>%
  na.omit()

db_g1
```

```{r}
ggplot(data = db_g1,
        mapping = aes(x = aprob_pino_dum, y = media_educ, group = aprob_pino_dum)) + # especificamos datos y mapping 
   geom_bar(stat = "identity", color = "black", fill = "steelblue") + # agregamos geometria
   geom_errorbar(aes(ymin = ci_inf, ymax = ci_sup), width = 0.2, color = "red") + # agregamos intervalo de confianza calculado previamente
   scale_y_continuous(limits = c(0,6), n.breaks = 6) + # agregamos escala en eje Y y ponemos limites minimos y maximos
   geom_text(aes(label = round(media_educ,2)), vjust = 1.5, colour = "white") + # agregamos los valores de la media para cada barra/grupo
  labs(title ="Media de aprobación del gobierno de Pinochet según nivel educacional", 
       x = "Aprobación del gobierno de Pinochet", 
       y = "Nivel educacional",
       caption = "Fuente: Elaboración propia en base a LAPOP CHILE 2023.") + # agregamos titulo, nombres a los ejes y fuente 
  theme_bw() # especificamos tema
```

Ahora bien, esta hipótesis de diferencia quedaría expresada como HA: μ1≠μ2. En contraste, la hipótesis nula señala que no habría diferencia entre los promedios referentes a la aprobación del gobierno de Pinochet según nivel de educación y quedaría expresada como H0: μ1=μ2. Con lo anterior en cuenta, se realizó una prueba t en donde se obtuvo un t empírico de 3.4977, el cual se comparó con el t crítico de 1.96, además se obtuvo un valor P de 0.0002576 (\< 0.05). Con estos datos es posible afirmar que el t empírico queda fuera de la zona de aceptación de *la hipótesis nula, siendo H0 rechazada.* Por lo tanto, con un 95% de confianza es posible demostrar que *existe evidencia suficiente a favor de nuestra hipótesis alternativa, la cual sostiene que existe una diferencia en la aprobación o desaprobación del gobierno de Pinochet según nivel educativo.*

**Hipótesis de asociación:**

En el caso de este análisis la HA es expresada como μ1 ≠ μ2, con μ1 refiriéndose a casos que no simpatizan con ningún partido político y μ2 a casos que si se identifican con un partido político, esencialmente proponiendo que existirá una relación entre las respuestas de la identificación con partido político y evaluación del gobierno de Pinochet. En contraste, H0 sería: μ1 = μ2, refiriendo a que no hay diferencia entre evaluaciones al gobierno militar. Se debe tener en cuenta la diferencia entre respuestas, pues un 87,11% de las respuestas dice no identificarse con un partido político, lo que deja con menos de un 15% a las respuestas que si se identifican.

**Figura 2: Tabla de distribución entre variables “Identificación con partido político” y “Evaluación del gobierno de Pinochet”.**

```{r tablabi}
ggplot(proc_lapop, aes(x = aprob_pino, fill = as.factor(id_pol))) +
  geom_density(alpha = 0.5) +
  scale_fill_manual(values = c("skyblue", "orange"), 
                    labels = c("No simpatiza", "Simpatiza")) +
  labs(x = "Evaluación al gobierno de Pinochet",
       y = "Densidad",
       fill = "Simpatía",
       title = "Distribución de evaluación por grupo") +
  theme_minimal()
```

**Elaboración propia en base a LAPOP CHILE 2023**

En torno al análisis entre las variables “Identificación con partido político” y “Evaluación del gobierno de Pinochet”, posterior a la prueba punto biserial es posible decir que la correlación estas no es estadísticamente significativa ya que su valor P (0.63) es mucho mayor al criterio aceptable en ciencias sociales (0.05). Además, los intervalos de distribución pasan por el número 0, sin embargo la correlación punto biserial señala una correlación de 0.014, por lo tanto es positiva y pequeña.

La Figura 2, que representa una tabla de distribución entre ambas variables, puede ser un apoyo visual un tanto más fácil de comprender a la hora de observar el cómo los valores no siguen lo propuesto en la hipótesis alternativa, pues están distribuidos de manera heterogénea. En torno a las respuestas escrutadas por los encuestados, si es que se observan los picos de ambas líneas, los casos de los no simpatizantes son cercanos a la alternativa 3, correspondiente a la opción “Más o menos”, mientras que en el resto, tomando en cuenta sus diferencias en frecuencia, mantienen una similitud. En consecuencia, se hace posible comprender el *porqué la hipótesis nula no puede ser falseada.*

**Hipótesis direccional:**

A partir del cálculo de la correlación entre las variables “Consumo de información falsa en redes sociales” y “Evaluación del gobierno de Pinochet” usando la prueba punto biserial, se encontró que esta tiene un valor P de 0.02314, es decir que tiene una probabilidad de error que se encuentra dentro de los parámetros aceptables en la investigación social (0.05), por lo que esta correlación es estadísticamente significativa. A pesar de esto, en base al valor de la correlación, que es de -0.06591739, se extrae que esta es pequeña y negativa, siendo así muy débil; dicho en otros términos, estos resultados representan la existencia de una relación inversa entre ambas variables, en cuanto que un reconocimiento de consumo de información falsa en redes sociales se asocia con una evaluación negativa (“Muy malo”/ “Malo”) sobre el gobierno de Pinochet.

**Figura 3: Tabla de distribución entre variables “Identifica fake news en redes sociales” y “Evaluación del gobierno de Pinochet”**

```{r tablabi3}
ggplot(proc_lapop, aes(x = aprob_pino, fill = as.factor(rrss))) +
  geom_density(alpha = 0.5) +
  scale_fill_manual(values = c("purple", "green"), 
                    labels = c("No reconoce", "reconoce")) +
  labs(x = "Evaluación al gobierno de Pinochet",
       y = "Densidad",
       fill = "Reconocimiento fake news",
       title = "Distribución de evaluación por grupo") +
  theme_minimal()
```

**Elaboración propia en base a LAPOP CHILE 2023**

Por otro lado, la HA es representada como μ1 \< μ2, en donde μ1 se refiere a las respuestas sobre la aprobación al gobierno de Pinochet dadas por quienes reconocieron consumir información falsa en redes sociales, y μ2 a las respuestas otorgadas por quienes declararon no consumir información falsa en redes sociales, plantea que en las personas que reconocen haber consumido información falsa en redes sociales existe una mayor probabilidad de que evalúen de manera negativa el gobierno de Pinochet. Esto, en contraposición a la H0 falseada ( μ1 ≥ μ2 ), la cual postula que quienes reconocen consumir información falsa en redes sociales tienen una mayor probabilidad de evaluar positivamente el gobierno de Pinochet. A partir de esto, se comparó el t crítico de 1.96 y el t empírico de -2.2741 obteniendo que este último se encuentra fuera de la zona de aceptación de la hipótesis nula, siendo así falseada. Por ende, y tomando en consideración el valor P (de 0.02314) mencionado anteriormente, se puede decir que con un 95% de confianza existe evidencia a favor del falseamiento de la hipótesis nula.

En suma, tras el análisis es posible señalar que nuestra primera y tercer hipótesis se obtuvo evidencia estadística a favor del falseamiento de las hipótesis nula planteadas, mientras que en las hipótesis de asociación los resultados indican insuficiente evidencia para falsear la hipótesis nula.

# Conclusiones

Tras el análisis realizado con los datos de la encuesta LAPOP 2023, fue posible obtener las siguientes conclusiones. En cuanto a nivel educacional y su potencial correlación con los grados de simpatía ante el régimen militar, podemos destacar la evidencia a favor del falseo de la hipótesis nula, por lo que, se infiere la existencia de una relación entre nivel educativo y la aprobación o no del régimen militar de Pinochet. En cuanto al consumo de información falsa en redes sociales, se evidencia una influencia de esta sobre la variable dependiente aunque no de manera significativa. Por último, en cuanto a la identificación con partidos políticos, la correlación existe pero la hipótesis nula no logra falsearse. Dado esto, es posible afirmar que la investigación respalda parcialmente las hipótesis planteadas. Estos resultados nos otorgan un pequeño reflejo de este fenómeno actual en Chile que repercute directamente en la percepción y subjetividad de cada ciudadano ante este suceso histórico con significancia latente en el país.

Respecto a las limitaciones del análisis encontramos que, si bien la fuente de datos utilizada es un buen referente para la comprensión y diagnóstico de diversas problemáticas, el solo ocupar este sustento resulta limitante ya que no nos permite tener en cuenta otras variables que no son consideradas en la encuesta escogida. Por otro lado, otras limitaciones yacen en singularidades de la base de datos electa y sus variables empleadas, como por ejemplo el alto porcentaje de casos missing que alcanza un 27%, lo cual podría afectar la generalidad de los resultados.

A modo de conclusión, al realizar esta investigación podemos extraer algunas sugerencias para análisis futuros. Primeramente, teniendo en mente los recursos y planificación, habría sido ideal el uso de más de una fuente de base de datos, debido a que, como influyen directamente en los resultados, los datos extraídos habrían sido más ricos en información, resultando en un análisis más novedoso y fructífero. Al mismo tiempo, sin considerar las limitaciones contextuales del desarrollo de la investigación, el foco del análisis pudo resultar más innovador empleando uno multivariado, con un enfoque equitativo entre variables y datos.

# Bibliografía

Market Opinion Research International \[MORI\]. (2023). Chile a la sombra de Pinochet. La opinión pública sobre la «Era de Pinochet» 1973-2023. En *MORI CHILE*. http://morichile.cl/wp-content/uploads/2023/05/Chile-a-la-sombra-de-Pinochet.pdf

MASCAREÑO, A., & ROZAS, J. (2023). Democracia y autoritarismo a 50 años del golpe de Estado.

Shu, K., Silva, A., Wang, S., Tang, J. y Liu, H. (2017). Fake News Detection on Social Media: A Data Mining Perspective. *ACM SIGKDD Explorations Newsletter*, Vol. 19 (N°1), pp. 22-36. https://doi.org/10.1145/3137597.3137600

Sarasola, J. (2024). *Nivel Educativo*. Ikusmira.org. https://ikusmira.org/p/nivel-educativo

Stern, S. (2009). *Recordando el Chile de Pinochet*. En vísperas de Londres 1998. Ediciones de la Universidad Diego Portales.
